臺灣桃園地方法院民事判決　　　　　　　100年度訴字第574號
原　　　告　黃享欽
被　　　告　郭貴香
被　　　告　臺灣銀行股份有限公司
法定代理人　張秀蓮
訴訟代理人　官瑞璋
複　代理人　黃薏卉
　　　　　　陳崇彬
　　　　　　劉招蓮
上列當事人間侵權行為損害賠償等事件，本院於民國100 年9 月
27日言詞辯論終結，判決如下：
    主      文
被告郭貴香應給付原告新台幣壹佰萬元，暨自民國一百年九月八
日起至清償日止，按週年利率百分之五計算之利息。
原告其餘之訴駁回。
訴訟費用由被告郭貴香負擔。
原告以新台幣拾萬仟元供擔保後得對被告郭貴香為假執行
。
原告其餘假執行之聲請駁回。
    事實及理由
壹、程序方面：
一、按不變更訴訟標的，而補充或更正事實上或法律上之陳述者
    ，非為訴之變更或追加，民事訴訟法第256 條定有明文。經
    查，本件原告起訴時係以張明道為被告臺灣銀行股份有限公
    司（下稱臺灣銀行）之法定代理人，嗣於本院民國100 年5
    月17日言詞辯論期日當庭變更被告臺灣銀行之法定代理人為
    張秀蓮，此有原告提出之被告臺灣銀行股份有限公司變更登
    記表1 件附卷可憑（第47、48頁），經核僅係依據被告公司
    變更登記表變更正確之法定代理人之更正事實上之陳述，非
    為訴之變更或追加，合先敘明。
二、本件被告郭貴香經合法通知，無正當理由未於言詞辯論期日
    到場，核無民事訴訟法第386 條各款所列情形，爰依原告聲
    請，由其一造辯論而為判決。
貳、實體方面：
一、原告主張：
  (一)原告與被告郭貴香原係夫妻，嗣於98年12月（原告誤繕為2
    月）16日離婚。原告前於91年3 月6 日因擔任桃園縣議員，
    而於中央信託局（下稱中信局）桃園分局開立帳戶號碼為
    0000-000-0000000之活期存款帳戶（下稱系爭帳戶）作為薪
    資帳戶，開戶時並設定領款密碼，領款時須輸入此密碼方得
    取款。嗣原告於94年12月28日至98年8 月10日間因案入監執
    行，遂將上開帳戶存褶、印鑑交由被告郭貴香保管。詎被告
    郭貴香竟利用保管上開帳戶存褶、印鑑之機會，及中信局員
    工疏未注意領款密碼之約定，分別於95年6 月28日盜領原告
    存款新台幣( 下同)90 萬元、同年11月22日盜領300 萬元、
    同年11月27日盜領300 萬元、同年12月14日盜領95萬元、同
    年12月22日盜領232 萬元、300 萬元、同年12月29日盜領98
    萬元、96年1 月19日盜領95萬元、同年2 月2 日盜領70萬元
    ，扣除被告郭貴香於95年12月18日存入之80萬元及其友人即
    訴外人楊剩於95年12月1 日匯入之650 萬元，合計遭被告郭
    貴香盜領損失850 萬元，且因而致原告出獄後無法維生，侵
    害原告財產權甚明，為此，爰依民法第184 條侵權行為及同
    法第179 條不當得利之法律關係請求被告郭貴香返還，並先
    一部請求其中之100 萬元，其餘750萬元則先予保留。
  (二)又原告於91年3 月6 日於中信局開戶時，即與中信局成立消
    費寄託關係，且兩造亦特別約定領款時須輸入領款密碼方得
    取款。故中信局員工對於領取原告存款之人須注意有無輸入
    正確之領款密碼，否則難謂無可歸責事由。惟中信局員工竟
    漏未核對被告郭貴香是否有輸入正確之領款密碼，僅憑原告
    印鑑及存摺即允許被告郭貴香提領原告上開存款，中信局顯
    違反其注意義務，故中信局對被告郭貴香所為之付款行為，
    對原告不生效力，則原告對中信局消費寄託物返還請求權即
    未消滅，而被告臺灣銀行嗣既合併中信局，依法即應予以承
    受。為此，原告爰依消費寄託之法律關係請求被告臺灣銀行
    負返還之責，並先一部請求其中之100 萬元，其餘750 萬元
    之請求則先予保留。
  (三)並聲明：
    1.被告台灣銀行、郭貴香應給付原告100 萬元及自起訴狀繕
      本送達之翌日即被告台灣銀行自100 年4 月27日；被告郭
      貴香自100 年9 月8 日起，均至清償日止，按週年利率百
      分之5 計算之利息。
    2.前項給付，如有任一被告給付時，其餘被告就已給付部分
      免為給付。
    3.願供擔保，請准宣告假執行。
二、被告則以：
  (一)被告郭貴香部分：被告未於言詞辯論期日到場，亦未提出書
    狀作何聲明或陳述。
  (二)被告臺灣銀行部分：原告並未向中信局申請領款密碼，原告
    所謂領款密碼應係中信局所稱之「全局收付」，然原告系爭
    帳戶存褶封面及留存印鑑卡均未加蓋「全局收付」戳記，即
    原告存摺並無申請「通提號碼」，是以依中信局與原告之約
    定，於領款時，僅需填寫領款憑條，並攜帶原留印鑑及存摺
    即可領款，復原告91年3 月6 日開戶時之電腦認證單中聯行
    提領限額（LIMIT ）值為0 ，亦可證原告於開戶時並未申請
    聯行通提存，是原告貿然主張領款時須輸入領款密碼方得取
    款，並認中信局員工漏未核對被告郭貴香是否有輸入正確之
    領款密碼，顯與事實不符。而系爭帳戶於95年11月22日300
    萬元、同年月27日300 萬元及同年12月22日300 萬元等3 筆
    提領款項，被告除憑原告真正存摺及加蓋原留印鑑之取款憑
    條返還存款外，另依洗錢防制法規定，對一定金額（當時係
    100 萬元）以上之通貨交易，留存「大額通貨交易」申報登
    記表，已符合相關之法規，並盡注意之義務。又原告與被告
    郭貴香於95、96年間係夫妻關係，並非金管會為防範民眾遭
    詐騙函囑各銀行訂立之「臨櫃作業關懷客戶提問表」所規範
    ，且被告臺灣銀行並不知原告因故入監服刑並將系爭帳戶存
    摺、印鑑交由被告郭貴香保管，被告係憑原告真正之存摺及
    加蓋原留印鑑之取款憑條返還存款，依民法第310 條第2 款
    規定及最高法院81年台上字第1875號裁判要旨，自應對原告
    發生清償之效力。況被告郭貴香雖曾多次向中信局領款，惟
    亦曾於95年12月18日回存系爭帳戶80萬元，其友人楊剩更於
    同年月1 日匯回650 萬元，倘被告郭貴香確有盜領原告存款
    ，何須再存回及請其友人匯回之行為。另原告在監期間，被
    告郭貴香既為其配偶，是否經原告同意提領其存於中信局桃
    園分行之存款以維生計，抑或經原告同意或受其指示提領款
    項作為其他投資運用，否則何以有其友人匯回原告帳戶之舉
    等語。並聲明：原告之訴駁回。
三、原告主張於其於94年12月28日至98年8 月10日入監服刑期間
    ，其中信局之系爭帳戶，先後於95年6 月28日、95年11月22
    日、95年11月27日、95年12月14日、95年12月22日、95年12
    月29日、96年1 月19日、96年2 月2 日分別遭領出90萬元、
    300 萬元、300 萬元、95萬元、232 萬元、300 萬元、98萬
    元、95萬元、70萬元；另於95年12月18日存入80萬元、95
    年12月1 日650 萬元，總計遭領出850 萬元等情，為被告台
    灣銀行所不爭執，復有台灣高等法院在監在押全國紀錄表、
    系爭帳戶存摺影本、中信局存摺存款取款憑條8 紙、中信局
    存摺存款存入憑條1 紙等影本為證( 見本院卷第7 至第14頁
    、第32至第42頁)，均堪信為真實。
三、原告主張被告郭貴香明知原告僅係將系爭帳戶之之存摺、印
    鑑交由其保管，竟利用原告入監服刑之際，自95年6 月28日
    起至96年2 月2 日止，共自系爭帳戶中盜領850 萬元。另其
    於中信局開戶時，曾設定領款之密碼，並約定於領款時需輸
    入領款密碼，方得取款，且確實未告知被告郭貴香密碼，然
    中信局之職員竟疏於注意，竟僅憑原告之存摺及印鑑章即讓
    被告郭貴香將款項領出，自應負責。現中信局業與被告台灣
    銀行合併，原告自得向被告台灣銀行請求返還等語。被告台
    灣銀行則以前開情詞置辯，則本件首應審究之爭點係：被告
    郭貴香係否未經原告同意擅自將款項領出，而須負償還之責
    ？若係，原告得請求返還之款項為何？被告中信局係否具有
    疏失，致被告郭貴香將款項領走，而須負償還之責。經查：
（一）原告主張其於入監服刑期間，本僅將系爭帳戶之存摺交由
      被告郭貴香保管，嗣因郭貴香於前往監獄探視時表示，原
      告擔任社區委員，有關社區款項之撥付需要原告之印鑑，
      遂將印鑑交予被告郭貴香，嗣被告郭貴香竟持上揭存摺、
      印鍵，自系爭帳戶盜領原告之存款，前後共達850 萬元。
      原告於入監服刑期間，其所有之系爭帳戶共遭領出850 萬
      元，業於前述。另其主張前揭款項皆係由被告郭貴香所盜
      領一事，業據其舉證人即原告與被告郭貴香所生之子黃家
      齊為證，其到庭證稱：伊於原告入監服刑期間，曾多次前
      往探監，於探監時原告提及將桃園信用合作社及系爭帳戶
      之存摺交由被告郭貴香保管，當時並表明系爭帳戶之印鑑
      在其身上，故被告郭貴香無法自系爭帳戶中領款，另告訴
      伊生活費可以由桃園信用合作社之帳戶提領，如有不足，
      可向姑姑借款，待原告出監後再行還款。嗣因原告擔任社
      區委員，被告郭貴香曾以處理社區事務為由向原告拿取印
      鑑，至其後有無返還，伊不清楚。又被告郭貴香多次前往
      探監時，均向原告表示並未使用系爭帳戶之款項，且存摺
      業已放置銀行保險櫃保管，請原告放心。然待原告出監後
      向伊表示系爭帳戶內約有800 餘萬元，並偕同伊一同前往
      領取，詎系爭帳戶內僅餘1 萬餘元等語( 見本院卷第115
      至第117 頁) 。從證人上開所述，可知原告確於入監時僅
      將系爭帳戶之存摺交由被告郭貴香保管，並告知若需生活
      費，從桃園信用合作社之帳戶領款，嗣因被告郭貴香以處
      理社區事務為由，向原告索取印鑑，期間被告郭貴香仍多
      次向原告表明未使用系爭帳戶之款項，並請其放心，原告
      於出監後更向證人黃家齊表示系爭帳戶內有約800 多萬元
      之款項，然待一同前往領款時，只餘1 萬餘元。審酌證人
      黃家齊所述核與原告主張大致相符，再證人黃家齊係原告
      與被告郭貴香之子，理應不致偏坦原告，故意為不利被告
      郭貴香之證言，況原告所有之系爭帳戶亦確於其入監服刑
      期間，前後遭領出850 萬元，如於前述。皆足以佐證，證
      人黃家齊所證，應屬實在，應堪採信。從而，被告郭貴香
      未經原告同意，擅自將系爭帳戶內之850 萬元領出一節，
      堪予認定。
（二）按因故意或過失，不法侵害他人權益者，負損害賠償責任
      。民法第184 條第1 項前段定有明文。查被告郭貴香明知
      原告僅係將系爭帳戶之存摺交由其保管，嗣後竟以處理社
      區事務為由，於向原告索取系爭帳戶之印鑑後，擅自先後
      系爭帳戶內之款項領出，合計850 萬元。顯見被告郭貴香
      未經同意擅自領款之不法行為，業已侵害原告系爭帳戶內
      850 萬元之財產，致原告受有財產短少850 萬元之損害，
      復被告郭貴香之擅自領款之行為與原告受有財產短少850
      萬元之損害顯有因果關係。另原告雖遭盜領850 萬元，然
      依其起訴之聲明，表示暫行請求100 萬元，其餘先行保留
      。則其依侵權行為法律關係，訴請被告郭貴香給付100 萬
      元，洵屬有據。再原告依侵權行為法律關係請求被告給付
      100 萬元既有理由，則其另主張依不當得利法律關係請求
      被告負返還責任，本院即無須再為審酌，附此敘明。
（三）原告另主張其於91年，於中信局桃園市桃園分局開立系爭
      帳戶時，並有設定領款密碼，與中信局約定須於領款時輸
      入密碼，才得領款。然中信局之職員竟疏未注意領款密碼
      之約定，使郭貴香自95年6 月28日起至96年2 月2 日止，
      數度僅持存摺及印鑑領款，致原告損失850 萬元。對此，
      被告台灣銀行則抗辯，原告所稱設定領款密碼一事，即係
      中信局所稱之「全局收付」，而依「中信局存款、出納、
      國內匯款及代理業務工作手冊」第伍拾、全局代收付款
      項之辦法，即已明文規範，存戶於申請全局收付時，需先
      填寫申請書，並於中信局電腦端末機輸入密碼後。經辦員
      即於存摺封面上加蓋「全局收付」戳記，存摺內頁並加蓋
      原留印鑑，並印有局徽膠紙封貼，並註明日期。然原告之
      系爭帳戶存摺，其存摺封面並未有加蓋「全局收付」戳記
      ，其內頁亦無加蓋原留印鑑，並印有局徽膠紙封貼，並註
      明日期，足認原告並無其所稱設定領款密碼一事。被告台
      灣銀行就前開抗辯，除提出中信局存款、出納、國內匯款
      及代理業務工作手冊為證( 見本院卷第25頁至第27頁)，
      觀之上揭業務工作手冊，申辦「全局收付」確實需踐行前
      揭程序。復經本院勘驗原告提出之系爭帳戶之存摺，其存
      摺封面確無蓋有「全局收付」之字樣，存摺內頁雖有「全
      局收付」之欄位，其上卻無加蓋原留印鑑，亦未印有局徽
      膠紙封貼並加註日期；另對照被告台灣銀行提出訴外人劉
      寶霞之中信局存摺，其存摺封面蓋有「全局收付」之字樣
      ；存摺內頁並加蓋原留印鑑，印有局徽膠紙封貼，復註明
      日期。且有上揭存摺封面、內頁影本在卷可憑( 見本院卷
      第163 、第164 頁、第167 、第168 頁) 。是以，被告抗
      辯原告確未向中信局申辦「全局收付」等節，應堪採信。
（四）原告主張就系爭帳戶設有領款密碼，雖據其舉證人吳寶玉
      為證，其到庭證稱：伊擔任桃園縣第15屆議員，當時中信
      局派員至縣議會幫當期議員開薪資帳戶，承辦人員有2 至
      3 組人員，開戶時承辦小姐會善意提醒，為保障權益，可
      以就帳戶設定密碼，但並非是強制性，縱不設定密碼，亦
      可辦理帳戶等語( 見本院卷第148 頁) 。證人吳寶玉證稱
      ，當時係中信局派員至議會辦理開戶事宜，與被告台灣銀
      行陳明，因係辦理議員薪資帳戶，故前往議會服務開立帳
      戶一節相符。惟原告卻聲稱係於中信局桃園分行臨櫃辦理
      開戶事宜，與證人吳寶玉所述，顯有出入，則原告聲稱確
      有辦理領款密碼一事，已有疑義。再證人吳寶玉亦明確證
      稱，當時就帳戶設定領款密碼一事，並非強制性，有無設
      定領款密碼，亦不影響辦理開戶事宜，亦與被告台灣銀行
      抗辯，設定領款密碼即係「全局收付」，且必須另行申辦
      等情相合，況證人既已證稱辦理領款密碼一事，係由開戶
      人自行決定，復其就原告開戶係否申辦領款密碼一事，證
      人吳寶玉亦未在場見聞，則其之證言，自不得作為原告主
      張其就系爭帳戶，設有領款密碼一節之論據。此外，原告
      復無舉出其他證據證明，其確有就系爭帳戶設有領款密碼
      ，其之主張，自不足採。
（五）末被告台灣銀行抗辯，若未申辦「全局收付」，依中信局
      與存戶之約定，僅需填具存款憑條，並蓋章原留印鑑，即
      可領款。並提出存摺內頁所附之「機關團體員工福利存款
      計數憑證持有人需知」影本為證( 見本院卷第76頁) ，堪
      以信實。又原告所有之系爭帳戶先後於95年6 月28日、95
      年11月22日、95年11月27日、95年12月14日、95年12月22
      日、95年12月29日、96年1 月19日、96年2 月2 日分別遭
      領出90萬元、300 萬元、300 萬元、95萬元、232 萬元、
      300 萬元、98萬元、95萬元、70萬元等款項時，被告郭貴
      香均有填具取款憑條並蓋有系爭帳戶原留印鑑等情，要為
      原告所不爭執，復有中信局存摺類存款取款憑條9 紙等影
      本在卷可憑( 見本院卷第32至第38頁) ，亦堪認定。從而
      原告既未申辦「全局收付」，就領款並未設有領款密碼，
      且被告郭貴香於領取之前揭款項時，皆已符合原告與中信
      局之領款約定，則中信局支付前揭款項予被告郭貴香自無
      違誤，原告主張中信局就給付上開款項有所缺失，須負賠
      償之責，故請求被告台灣銀行賠償，自屬無據。
四、原告主張被告郭貴香盜領其所有系爭帳戶之款項，故依侵權
    行為法律關係請求被告郭貴香給付100 萬元暨自起訴狀繕本
    送達翌日起至清償日止，按週年利率百分之5 計算之利息，
    為有理由，應予准許。逾此範圍，則無理由，應予駁回。又
    本件起訴狀繕本雖於100 年4 月26日送達於被告郭貴香之戶
    籍地，惟原告與被告郭貴香之戶籍地址仍為同一住址，此有
    戶籍謄本在卷可稽( 見本院卷第46頁) ，復原告亦陳明被告
    郭貴香未居住於該址，嗣原告雖提供被告郭貴香之娘家住址
    ，然經本院囑託派出所員警前往探訪，被告郭貴香之母親表
    示被告郭貴香未居住於該處，復有吉東派出所職務報告書在
    卷可考( 見本院卷第132 頁) 原告遂於100 年7 月14日聲請
    就本院再開準備程序之裁定對被告郭貴香為公示送達，經本
    院准予就被告郭貴香公示送達，原告並於100 年7 月16日將
    本院公式送達公告登報，於100 年8 月5 日發生送達之效力
    。後本院準備程序終結，依職權將起訴狀繕本公示送達，並
    於100 年9 月6 日將公示送達公告黏貼於本院牌式處，依民
    事訴訟法第152 條之規定，本件起訴狀繕本係於前開黏貼公
    告之翌日即100 年9 月7 日發生送達之效力，故本件利息起
    算日應係100 年9 月8 日，附此敘明。再原告陳明願供擔保
    請准宣告假執行，於原告勝訴部分，與法核無不合，爰酌定
    相當之擔保金額准許之。至敗訴部分，假執行之聲請亦失所
    附麗，應併駁回之。末原告起訴請求被告郭貴香、被告台灣
    銀行應給付其100 萬元，如有任一被告給付時，其餘被告就
    已給付部分免為給付，而原告請求被告台灣銀行給付100 萬
    元部分，雖遭駁回。然其既就被告郭貴香部分業已取得全數
    勝訴之判決，爰依民事訴訟法第79條之規定，命被告郭貴香
    負擔全數之訴訟費用。
五、本件事證已臻明確，兩造其餘攻擊防禦方法及舉證，經核於
    判決之基礎及結果均無影響，無庸一一論列，附此敘明。
六、據上論結，原告之訴一部有理由，一部無理由，依民事訴訟
    法第79條、第385條第1項、第390 條第2 項，判決如主文。
中    華    民    國  100     年    10    月    18    日
                      民事第二庭 審判長  法  官  劉克聖
                                         法  官  張金柱
                                         法  官  陳彥年
以上正本係按原本作成。
如對本判決上訴，須於判決送達後20日內向本院提出上訴狀。如
委任律師提起上訴者，應一併繳納上訴審裁判費。
中    華    民    國   100    年    10    月    18    日
                                         書記官  黃盈菁